---
title: Wypadki w placówkach oświaty
author:
  - name: Hubert Smyk
    main: true
  - name: Radosław Szynal
    main: true
affiliation:
  - address: 1 FS-DI, grupa 6
column_numbers: 3
logoright_name: kosc.png 
logoleft_name: hospital.png 
output: 
  posterdown::posterdown_html:
    self_contained: false
bibliography: packages.bib
---

```{r setup, include=FALSE}
knitr::opts_chunk$set(echo = FALSE)
```

# Wprowadzenie do tematu

Wypadki w placówkach oświatowych to istotny problem wpływający na bezpieczeństwo uczniów. Mogą mieć one charakter przypadkowy lub wynikać z działań umyślnych, takich jak agresja czy niewłaściwe zachowanie. Analiza danych dotyczących takich zdarzeń pozwala lepiej zrozumieć ich przyczyny i lokalizację, co może pomóc w zapobieganiu podobnym sytuacjom w przyszłości. W niniejszym projekcie skupiono się m.in. na liczbie wypadków w różnych województwach oraz typów ich występowania.

# Podział na województwa

Skupmy się teraz na podziale wypadków względem województw:

```{r mytable, out.width='100%',warning=FALSE, error=FALSE, echo=FALSE, comment=FALSE, message=FALSE}
library(ggplot2) 
library(knitr)
library(dplyr)
library(sf)
library(rnaturalearth)
library(rnaturalearthdata)

wypadki_dane <- read.csv("wypadki.csv") #Wczytanie pliku csv

#Rozdzielenie ramki danych na poszczególne elementy
wojewodztwo <- data.frame(wypadki_dane$Wojewodztwo)
typ_podmiotu <-data.frame( wypadki_dane$TypPodmiotu)
rodzaj_wypadku <- data.frame(wypadki_dane$RodzajWypadku)
przyczyna <- data.frame(wypadki_dane$RodzajWypadku)
miejsce <- data.frame(wypadki_dane$MiejsceWypadku)
rodzaj_zajec <- data.frame(wypadki_dane$RodzajZajec)
liczba_wypadkow <- data.frame(wypadki_dane$Liczba.Wypadkow)

#Porównanie ilości wypadków w podziale na województwa
suma_wojewodztwa <- aggregate(Liczba.Wypadkow ~ Wojewodztwo, data = wypadki_dane, FUN = sum)
#Wykres przedstawiający ilość wypadków w poszczególnych województwach
ggplot(suma_wojewodztwa, aes(x = reorder(Wojewodztwo, -Liczba.Wypadkow), y = Liczba.Wypadkow)) + #Sortowanie malejąco
geom_bar(stat = "identity", fill = "lightblue") + #Kolumny, typ oraz kolor
geom_text(aes(label=Liczba.Wypadkow), angle = 90, hjust = 1, vjust = 0.5) + #Etykiety liczby wypadków
theme(axis.text.x = element_text(angle = 90, hjust = 1)) + #Etykiety Województw
labs(title = "Liczba wypadków w województwach", x = "Województwo", y = "Liczba wypadków") #Tytuł oraz nazwy osi

```
**Wykres 1. Podział na województwa**

# Wnioski

Najwięcej wypadków odnotowano w województwie śląskim (4413), co może świadczyć o dużej liczbie placówek lub większej liczbie uczniów.

Na kolejnych miejscach znalazły się województwa małopolskie (2923) i mazowieckie (2590) – również silnie zurbanizowane regiony z dużą liczbą szkół.

Najmniej wypadków wystąpiło w województwie lubuskim (497), co może wynikać z mniejszej liczby uczniów lub lepszego nadzoru nad bezpieczeństwem.

Widoczna jest wyraźna dysproporcja między regionami – województwa o dużej gęstości zaludnienia i większej liczbie uczniów mają znacznie więcej zdarzeń.

# Analiza wypadków w województwie Śląskim

Skoro najwięcej wypadków odnotowano w województwie śląskim, przeprowadźmy dokładniejszą analizę przyczyn tych wypadków.

```{r standard-plot, echo=FALSE, error=FALSE, message=FALSE,fig.cap="Tabela przedstawiająca przyczyny wypadków w województwie Śląskim", fig.height=5, warning=FALSE, comment=FALSE, out.width='80%'}
#TOP 10 PRZYCZYN WYPADKÓW w woj. Śląskim
slaskie_dane <- subset(wypadki_dane, Wojewodztwo == "ŚLĄSKIE")
top_przyczyny <- aggregate(Liczba.Wypadkow ~ PrzyczynaWypadku, data = slaskie_dane, FUN = sum)
top10_przyczyny <- head(top_przyczyny[order(-top_przyczyny$Liczba.Wypadkow), ], 10)
top10_przyczyny$ID <- seq_len(nrow(top10_przyczyny))
top10_przyczyny <- top10_przyczyny[, c("ID", "PrzyczynaWypadku", "Liczba.Wypadkow")]

kable(top10_przyczyny,row.names = F, 
      col.names = c("Poz.", "Przyczyna", "Ilość"))
```

**Tabela 1. Tabela z liczbą różnych rodzajów wypadków w województwie Śląskim**

# Miejsce zdarzenia

Wypadki możemy posegregować według miejsca w którym się wydarzyły, zobaczmy na wykres.

```{r ggplot, out.width='100%',warning=FALSE, error=FALSE, echo=FALSE, comment=FALSE, message=FALSE}
#Wykres Kołowy Miejsce Wypadku
# Agregacja liczby wypadków i obliczenie udziałów procentowych
suma_miejsce <- wypadki_dane %>%
  group_by(MiejsceWypadku) %>%
  summarise(Liczba.Wypadkow = sum(Liczba.Wypadkow), .groups = "drop") %>%
  mutate(Procent = Liczba.Wypadkow / sum(Liczba.Wypadkow) * 100)

# Podział na duże i małe udziały (<10.5%)
duze <- filter(suma_miejsce, Procent >= 10.5)
male <- filter(suma_miejsce, Procent < 10.5)

# Tworzenie rekordu "inne"
inne_row <- data.frame(
  MiejsceWypadku = "inne",
  Liczba.Wypadkow = sum(male$Liczba.Wypadkow),
  Procent = sum(male$Procent))

# Połączenie danych i sortowanie: najpierw malejąco, potem "inne" na końcu
dane_do_wykresu <- bind_rows(duze, inne_row) %>%
  arrange(desc(Liczba.Wypadkow)) %>%
  mutate(MiejsceWypadku = factor(MiejsceWypadku, levels = c(setdiff(MiejsceWypadku, "inne"), "inne")))

# Wykres kołowy
ggplot(dane_do_wykresu, aes(x = "", y = Procent, fill = MiejsceWypadku)) +
  geom_bar(stat = "identity", width = 1, color = "white") +
  coord_polar("y", start = 0) +
  geom_text(aes(label = paste0(round(Procent, 1), "%")),
            position = position_stack(vjust = 0.5), size = 4) +
  labs(title = "Rozkład procentowy miejsc wypadków", fill = "Miejsce wypadku") +
  theme_void() +
  theme(legend.text = element_text(size = 9))

```
**Wykres 2. Rozkład procentowy miejsc wypadków**


# Wnioski

Z wykresu wynika, że najwięcej wypadków zdarza się na sali gimnastycznej – aż 48,6% wszystkich przypadków. To jasno pokazuje, że zajęcia sportowe wiążą się z największym ryzykiem. Na kolejnych miejscach są boisko (14,3%) oraz ciągi komunikacyjne, czyli korytarze i przejścia (12,7%), gdzie również dochodzi do sporej liczby zdarzeń.
Natomiast kategoria „inne” (24,4%) zbiera zarówno miejsca, w których wypadki zdarzają się rzadziej, jak i sytuacje, dla których nie mamy dokładnie określonej lokalizacji. To może oznaczać np. schody, szatnie czy inne mniej uczęszczane przestrzenie.
Podsumowując – największe ryzyko występuje tam, gdzie uczniowie są fizycznie aktywni, ale warto też zwrócić uwagę na pozostałe przestrzenie w szkole, które choć mniej oczywiste, również mogą być niebezpieczne.

# Źródła danych

Dane wykorzystane w projekcie pochodzą z portalu [dane.gov.pl](https://dane.gov.pl) i dotyczą wypadków w szkołach i placówkach oświatowych w roku szkolnym 2023/2024:

**Wypadki w szkołach i placówkach oświatowych**  
<https://dane.gov.pl/en/dataset/40,wypadki-w-szkoach-i-placowkach-oswiatowych/resource/65352/table?page=1&per_page=20&q=&sort=>



